【裁判字號】    97,上訴,10
【裁判日期】    971002
【裁判案由】    偽造文書等
【裁判全文】
臺灣高等法院臺中分院刑事判決          97年度上訴字第10號
上  訴  人
即  被  告  癸○○
            陳慧卿
上  一  人
選任辯護人  李添興律師
上列被告等因偽造文書等案件，不服臺灣苗栗地方法院96年度訴
字第530號，中華民國96年10月15日第一審判決（起訴案號：臺
灣苗栗地方法院檢察署96年度偵字第1979號）提起上訴，本院判
決如下：
    主  文
原判決撤銷。
癸○○行使偽造私文書，足以生損害於他人，處有期徒刑捌月，
減為有期徒刑肆月，如易科罰金，以新臺幣玖佰元即銀元佰元
折算壹日，冒用「辛○○」名義投標之標單上偽造之「辛○○」
署押壹枚沒收；又行使偽造私文書，足以生損害於他人，處有期
徒刑陸月，減為有期徒刑月，如易科罰金，以新臺幣壹仟元折
算壹日，冒用「巳○○」名義投標之標單上偽造之「巳○○」署
押壹枚沒收；又行使偽造私文書，足以生損害於他人，處有期徒
刑陸月，減為有期徒刑月，如易科罰金，以新臺幣壹仟元折算
壹日，冒用「陳慧卿」名義投標之標單上偽造之「陳慧卿」署押
壹枚沒收；又行使偽造私文書，足以生損害於他人，處有期徒刑
陸月，減為有期徒刑月，如易科罰金，以新臺幣壹仟元折算壹
日，冒用「劉明煌」名義投標之標單上偽造之「劉明煌」署押壹
枚沒收。主刑部分應執行有期徒刑拾月，如易科罰金，以新臺幣
玖佰元即銀元佰元折算壹日。
陳慧卿連續行使偽造私文書，足以生損害於他人，處有期徒刑拾
月，減為有期徒刑伍月，如易科罰金，以新臺幣玖佰元即銀元
佰元折算壹日，冒用「庚○○」、「丙○○」、「戊○○」、「
柯倩如」、「巳○○」名義投標之標單上偽造之「庚○○」、「
丙○○」、「戊○○」、「柯倩如」、「巳○○」署押各壹枚均
沒收；又行使偽造私文書，足以生損害於他人，處有期徒刑肆月
，減為有期徒刑貳月，如易科罰金，以新臺幣壹仟元折算壹日，
冒用「莊倩如」名義投標之標單上偽造之「莊倩如」署押壹枚沒
收；又行使偽造私文書，足以生損害於他人，處有期徒刑肆月，
減為有期徒刑貳月，如易科罰金，以新臺幣壹仟元折算壹日，冒
用「柯淑雲」名義投標之標單上偽造之「柯淑雲」署押壹枚沒收
；又行使偽造私文書，足以生損害於他人，處有期徒刑肆月，減
為有期徒刑貳月，如易科罰金，以新臺幣壹仟元折算壹日，冒用
「吳麗芬」名義投標之標單上偽造之「吳麗芬」署押壹枚沒收。
主刑部分應執行有期徒刑捌月，如易科罰金，以新臺幣玖佰元即
銀元佰元折算壹日。
    事  實
一、癸○○、陳慧卿分別於下列時、地自任會首召集成立如附表
    Ａ至Ｄ所示之合會（會首、合會期間及會份、標會時間、標
    會地點、標金或會費金額，均詳如附表Ａ至Ｄ所示）。其中
    會首為癸○○之Ａ合會，庚○○、戊○○、丙○○並未參加
    ，亦未同意或授權陳慧卿以其等之名義參加，陳慧卿仍冒用
    該三人之名義參加，而以冒用該三人名義入會之欺罔之手段
    ，使會首癸○○及其他會員誤認庚○○、戊○○、丙○○三
    人有入會；又會首為癸○○之Ｂ合會，劉明煌並未參加，亦
    未同意或授權癸○○以其名義參加，癸○○冒用劉明煌名義
    參加，又陳慧卿（會單記載為辛○○、陳慧卿各1會）於95
    年5、6月間第2會開標前即表明退會，癸○○並未告知其餘
    會員。
二、癸○○明知自己財務狀況惡化，竟基於意圖為自己不法所有
    之概括犯意，先後(一)於95年5月20日，以起會為由向會員騙
    取Ｂ合會首會之會款（即Ｂ合會編號1.）、(二)於95年6月20
    日（Ｂ合會第2會），併基於行使偽造準私文書之犯意，於
    開標時、地，冒用「辛○○」之名義，偽造辛○○署押、記
    載標金600元之標單，復持該偽造之標單參與該次競標而行
    使之，並因此得標，足以生損害於辛○○及Ｂ合會之活會會
    員（即Ｂ合會編號2.），而連續施用詐術騙取會款，致使該
    合會之活會會員陷於錯誤，如數交付各期會款，癸○○因此
    共詐得會款15萬4千元（包括李森興「丑○○」、辰○○首
    會會款各1萬元及冒用「辛○○」名義詐得會款13萬4千元）
    。
三、陳慧卿基於意圖為自己不法所有及行使偽造準私文書之概括
    犯意，連續以偽造記載標金、投標會員署押之標單為方法，
    並持以行使，先後(一)於94年間、94年11月12日、95年1月12
    日，於Ａ合會開標時、地，冒用「庚○○」、「丙○○」、
    「戊○○」、「柯倩如」之名義偽造署押書寫標單，以標金
    1000 元、800元、1000元得標（即Ａ合會編號2.、3.、4.、
    5.）、於95年初，於Ｃ合會開標時、地，冒用「巳○○」之
    名義偽造署押書寫標單以不詳金額之標金得標，足以生損害
    於「庚○○」、「丙○○」、「戊○○」、「柯倩如」、「
    巳○○」及上開各該合會其他活會會員，(二)又於95年6月15
    日，僅基於意圖為自己不法所有之犯意，以起會為由向會員
    騙取Ｄ合會首會之會款（即Ｄ合會編號1.），而連續施用詐
    術騙取會款，致使各該合會之活會會員陷於錯誤，如數交付
    會款，陳慧卿因此共詐得會款約115萬元（包括冒用「庚○○」、「丙○○」、「戊○○」、「柯倩如」、「巳○○」
    詐得之會款約18萬、約18萬、約18萬、約15萬、42萬元及Ｄ
    合會會員黃阿國（丑○○）、壬○○（午○○）、卯○○、
    子○○交付之首會會款各1萬元）。
四、另癸○○、陳慧卿各分別基於意圖為自己不法所有及行使偽
    造準私文書之犯意，而先後為下列行為：
  (一)癸○○於95年7月20日，於Ｂ合會第3會開標時、地，冒用「
    陳慧卿」之名義，偽造陳慧卿署押、記載標金600元之標單
    ，復持該偽造之標單參與該次競標而行使之，並因此得標，
    足以生損害於陳慧卿及Ｂ合會之活會會員，而施用詐術冒標
    會款，致使該合會之活會會員陷於錯誤，如數交付會款，癸○○因此共詐得會款13萬4千元（即Ｂ合會編號3.）。
  (二)癸○○於95年8月12日，於Ａ合會第2會開標時、地，冒用「
    巳○○」之名義，偽造巳○○署押、記載標金900元之標單
    ，復持該偽造之標單參與該次競標而行使之，並因此得標，
    足以生損害於巳○○及Ａ合會之活會會員，而施用詐術冒標
    會款，致使該合會之活會會員陷於錯誤，如數交付會款，癸○○因此共詐得會款約15萬元（即Ａ合會編號1.）。
  (三)癸○○於95年8月20日（起訴書誤載為95年9月20日），於Ｂ
    合會第4會開標時、地，冒用「劉明煌」之名義，偽造劉明
    煌署押、記載標金600元之標單，復持該偽造之標單參與該
    次競標而行使之，並因此得標，足以生損害於劉明煌及Ｂ合
    會之活會會員，而施用詐術冒標會款，致使該合會之活會會
    員陷於錯誤，如數交付會款，癸○○因此共詐得會款13萬4
    千元（即Ｂ合會編號4.）。
  (四)陳慧卿於95年7月15日，於Ｄ合會第2會開標時、地，冒用「
    莊倩如」之名義，偽造莊倩如署押、記載標金800元之標單
    ，復持該偽造之標單參與該次競標而行使之，並因此得標，
    足以生損害於莊倩如及Ｄ合會之活會會員，而施用詐術冒標
    會款，致使該合會之活會會員陷於錯誤，如數交付會款，陳
    慧卿因此共詐得會款約10萬元（即Ｄ合會編號2. ）。
  (五)陳慧卿於95年8月15日，於Ｄ合會第3會開標時、地，冒用「
    柯淑雲」之名義，偽造柯淑雲署押、記載標金1400元之標單
    ，復持該偽造之標單參與該次競標而行使之，並因此得標，
    足以生損害於柯淑雲及Ｄ合會之活會會員，而施用詐術冒標
    會款，致使該合會之活會會員陷於錯誤，如數交付會款，陳
    慧卿因此共詐得會款約10萬元（即Ｄ合會編號3.）。
  (六)陳慧卿於95年9月15日，於Ｄ合會第4會開標時、地，冒用「
    吳麗芬」之名義，偽造吳麗芬署押、記載標金1800元之標單
    ，復持該偽造之標單參與該次競標而行使之，並因此得標，
    足以生損害於吳麗芬及Ｄ合會之活會會員，而施用詐術冒標
    會款，致使該合會之活會會員陷於錯誤，如數交付會款，陳
    慧卿因此共詐得會款約7萬元（即Ｄ合會編號4.）。
五、案經丑○○、午○○、巳○○、卯○○、甲○○、己○○、
    子○○、壬○○訴由臺灣苗栗地方法院檢察署偵查起訴。
    理  由
一、證據能力部分：本案全部卷證所涵括之證據，經原審及本院
    依法踐行調查證據程序，檢察官、被告、辯護人均不爭執各
    該證據之證據能力，且亦查無依法應排除其證據能力之情形
    ，是下述所引用證據之證據能力均無疑義，合先敘明。
二、
  (一)訊據上訴人即被告癸○○、陳慧卿於原審及本院審理時對於
    上述事實均坦承不諱，且其等犯行並據證人卯○○、丑○○
    、午○○、巳○○、辰○○、壬○○、子○○、乙○○、己○○、甲○○、丁○○、寅○○、庚○○等人於警詢、檢察
    官訊問時指述及證述明確，此外並有互助會單影本、和解書
    在卷可稽，足認被告癸○○、黃慧卿自白與事實相符，應可
    採信。其中會首為癸○○之Ａ合會，被告陳慧卿未經庚○○
    、戊○○、丙○○之同意，擅自以該等會員名義偽造署押填
    寫標單進而冒標詐得合會金等情，亦有渠等三人之報告書可
    佐。會首為癸○○之Ｂ合會，被告癸○○未經劉明煌之同意
    ，擅自以其名義參加進而冒標詐得合會金等情，亦經被告癸○○於原審審理時自承在案，又被告陳慧卿以自己及辛○○
    名義各參加1會，被告陳慧卿於第2會未開標前，已告知癸○○其要退會，亦經被告陳慧卿於原審、本院證述明確，被告
    癸○○未經陳慧卿、辛○○之同意，擅自以該2會員名義偽
    造署押填寫標單進而冒標詐得合會金，其冒標之舉彰彰甚明
    。
  (二)Ｂ合會會首癸○○於起會後，接著於第2至4會均分別冒名標
    會，Ｄ合會會首陳慧卿於起會後，接著於第2至4會均分別冒
    名標會，故各該期之合會金，均為活會會員所繳之會款，其
    餘於癸○○、陳慧卿冒名標會詐得之金額，均以被告自白之
    金額認定之。綜上，本案事證明確，被告2人犯行，至堪認
    定。
三、新舊法比較：
    被告癸○○為事實欄二所示之行為後、被告陳慧卿為事實欄
    三所示之行為後，刑法業於94年2月2日修正公布，於95年7
    月1日施行。按行為後法律有變更者，適用行為時之法律，
    但行為後之法律有利於行為人者，適用最有利於行為人之法
    律，現行刑法第2條第1項訂有明文。此條規定乃與刑法第1
    條罪刑法定主義契合，而貫徹法律禁止溯及既往原則，係規
    範行為後法律變更所生新舊法律比較適用之準據法，是刑法
    第第2條本身雖經修正，但刑法第2條既屬適用法律之準據法
    ，本身尚無比較新舊法之問題，應一律適用裁判時之現行刑
    法第2條規定，以決定適用之刑罰法律，先予辨明。又以本
    次刑法修正之比較新舊法，應就罪刑有關之共犯、未遂犯、
    想像競合犯、牽連犯、連續犯、結合犯，以及累犯加重、自
    首減輕暨其他法定加減原因（如身分加減）與加減例等一切
    情形，綜其全部罪刑之結果而為比較（參考最高法院95年5
    月23日95年度第8次刑庭會議決議意旨）。經查：
  (一)刑法第339條第1項法定刑為罰金部分，以及法定刑為罰金之
    提高標準之部分，因95年6月14日增訂公布自同年7月1日起
    施行之刑法施行法第1條之1規定，中華民國94年1月7日刑法
    修正施行後，刑法分則編所定罰金之貨幣單位為新臺幣；而
    94年1月7日刑法修正時，刑法分則編未修正之條文定有罰金
    者，自94年1月7日刑法修正施行後，就其所定數額提高為30
    倍。立法理由謂：因應刑法增修條文施行後，刑法第33條第
    5款規定，罰金貨幣單位已改為新臺幣，是以同法各罪所定
    罰金貨幣單位，自應配合上開規定修正；且因不再適用現行
    法規所定貨幣單位折算新臺幣條例，為使罰金數額趨於一致
    ，避免衍生新舊法比較適用問題，以緩和實務適用法律之衝
    擊，於不變動罰金數額之前提下，而為制定。可見刑法施行
    法第1條之1，係為取代罰金罰鍰提高標準條例第1條及現行
    法規所定貨幣單位折算新臺幣條例第2條而制定，而本次刑
    法修正時，該法第339條第1項並未修正，依上開規定，就罰
    金刑部分之貨幣單位改為新臺幣，並就其所定罰金數額提高
    為30倍，惟實際上其構成要件及法定刑並未變更，自無新舊
    法比較適用問題，爰不贅予比較（參考最高法院96年度台上
    字第5438號、96年度台上字第5331號、96年度台上字第4185
    號判決意旨）。
  (二)刑法第56條連續犯之規定，業於94年1月7日修正刪除，則被
    告癸○○事實欄二所示、被告陳慧卿事實欄三所示之犯行，
    因行為後新法業已刪除連續犯之規定，原屬連續犯之數個犯
    罪行為，依新法應數罪併罰，比較修正前之規定，可依裁判
    上一罪論處，顯然修正前之規定有利於被告，如仍依修正後
    之規定，對於被告2人極為不利，此刪除雖非犯罪構成要件
    之變更，但顯已影響行為人刑罰之法律效果，自屬法律有變
    更，依修正後刑法第2條第1項之規定比較新、舊法結果，仍
    以修正前刑法第56條之規定有利於被告2人。
  (三)刑法第55條後段之牽連犯規定，亦於94年1月7日修正刪除，
    並於95年7月1日施行。是於新法修正施行後，被告2人於舊
    法時期所犯行使偽造準私文書與詐欺取財罪，即需分論併罰
    。比較新、舊法之結果，適用被告2人行為時之法律，即修
    正施行前之刑法第55條後段之規定，此部分從一重論以行使
    偽造準私文書罪，對被告2人較為有利。
  (四)被告癸○○為事實欄二所示之行為後、被告陳慧卿為事實欄
    三所示之行為後，刑法第55條前段想像競合犯之規定，亦於
    94年1月7日修正公布為：「一行為而觸犯數罪名者，從一重
    處斷，但不得科以較輕罪名所定最輕本刑以下之刑」，惟此
    為法理之明文化，無關係對被告有利、不利，應逕行適用裁
    判時之法律（參考最高法院95年第21次刑事庭會議決議）。
四、論罪科刑：
  (一)按刑法第210條之偽造私文書罪，固須以無制作權之人，捏
    造或冒用他人名義而制作文書，並足以生損害於公眾或他人
    為要件，但此制作名義人，不以形式上表現於文書內為必要
    ，倘依習慣或特約，諸如以言詞、動作、筆跡、內容、慣用
    語、特殊制作方式、專用信箋等方法，實質上使人得知係以
    他人名義所制作，足以表示一定用意之證明者，因已妨害該
    制作名義人之信用，可生損害於公眾或他人，依刑法第220
    條第1項規定，以文書論，仍應論以偽造私文書罪。我國民
    間互助會之標單，其記載之內容通常為欲投標會員之姓名及
    一定之金額，或標單上雖僅寫金額而未寫會員之姓名，然已
    指明該標單係何會員所投標，而參與投標，依習慣或特約，
    足以表示該投標之會員願以標單上所載之金額為其競標之利
    息，應屬刑法第220條第1項以私文書論之準私文書（參考最
    高法院87年度台上字第482號判決、87年度台非字第12 號判
    決、88年度台上字第5410號判決、89年度台上字第1319 號
    判決、91年度台上字第5683號判決意旨）。
  (二)核被告癸○○於事實欄二所為、被告陳慧卿於事實欄三所為
    ，均係犯刑法第339條第1項詐欺取財罪、第216條、第220條
    第1項、第210條之行使偽造準私文書罪。其偽造準私文書行
    為之低度行為，為行使偽造準私文書之高度行為所吸收，不
    另論罪。被告2人所為一次騙取首會會款、各次冒標詐欺取
    財犯行，皆係同時向多數活會會員詐取會款，同時侵害多數
    人之財產法益，屬一行為觸犯數罪名之想像競合犯，均應從
    一詐欺取財罪處斷。被告2人於刑法修正施行前所為先後多
    次詐欺取財犯行，其等犯行之時間均緊接，手法亦雷同，觸
    犯犯罪構成要件相同之罪名，顯係基於概括犯意反覆實施，
    均屬連續犯，皆應依修正前刑法第56條之規定，各論以一罪
    ，並均加重其刑。被告陳慧卿於刑法修正施行前所為先後多
    次行使偽造準私文書，其犯行之時間緊接，手法雷同，觸犯
    犯罪構成要件相同之罪名，顯係基於概括犯意反覆實施，屬
    連續犯，應依修正前刑法第56條之規定，各論以一罪，並均
    加重其刑。被告癸○○此部分所犯連續詐欺取財罪與行使偽
    造準私文書罪二罪間，有方法結果之牽連關係，應依修正前
    刑法第55條後段牽連犯之規定，從一重之行使偽造準私文書
    罪處斷。被告陳慧卿此部分所犯連續行使偽造準私文書罪與
    連續詐欺取財罪二罪間，有方法結果之牽連關係，應依修正
    前刑法第55條後段牽連犯之規定，從一重之連續行使偽造準
    私文書罪處斷。
  (三)核被告癸○○、陳慧卿於事實欄四所為，亦均係犯刑法第33
    9條第1項詐欺取財罪、第216條、第220條第1項、第210條之
    行使偽造準私文書罪。其偽造準私文書行為之低度行為，為
    行使偽造準私文書之高度行為所吸收，不另論罪。被告2人
    所為各次冒標詐欺取財犯行，皆係同時向多數活會會員詐取
    會款，同時侵害多數人之財產法益，屬一行為觸犯數罪名之
    想像競合犯，均應從一詐欺取財罪處斷。被告2人所犯行使
    偽造準私文書與詐欺取財2罪間，有方法結果之牽連關係，
    依修正前刑法第55條後段之規定，應論以牽連犯，惟刑法第
    55條後段牽連犯之規定，業於94年1月7日修正刪除，並於95
    年7月1日施行，於立法理由並說明，(一)...，有關想像競合
    犯之實質根據，通說均以「單一行為之處罰一次性」作為說
    明，至牽連犯之實質根據，則難有適當之說明。... 牽連犯
    之實質根據既難有合理之說明，且其存在亦不無擴大既判例
    範圍，而有鼓勵犯罪之嫌，實應予刪除為當。(二)至牽連犯刪
    除後，對於目前實務上以牽連犯予以處理之案例，在適用上
    ，則得視其具體情形，分別論以想像競合犯或數罪併罰予以
    處斷。本件被告2人在新法時期所犯行使偽造準私文書罪、
    詐欺取財罪，犯罪目的單一，依一般社會通念，認應評價為
    一罪方符合刑罰公平原則，如予數罪併罰，反有過度處罰之
    虞，與人民法律感情亦未契合；是於牽連犯廢除後，認此情
    形為一行為觸犯數罪名之想像競合犯，依刑法第55條之規定
    ，從一較重之行使偽造私文書罪論處。被告癸○○、陳慧卿
    分別所犯3次行使偽造準私文書罪，犯意各別，均應分論併
    罰。
五、原審以被告二人犯罪事證明確，予以論罪科刑，固非無見，
    然查(一)按刑之輕重標準，依裁判時之規定（參考最高法院95
    年5月23日95年度第8次刑庭會議決議意旨）。故不論本件被
    告2人冒名標會詐取會款之犯行系在95年7月1日前、後所為
    ，均應依裁判時之規定（即現行刑法第35條），比較刑之輕
    重。本件被告2人冒名標會詐取會款之犯行，係犯刑法216條
    、220條第1項、第210條之行使偽造準私文書罪及同法第339
    條第1項之詐欺取財罪，依修正前、後刑法第55條之規定，
    均應從一重處斷（修正前所犯屬牽連犯，修正後所犯屬想像
    競合犯，理由詳前），所稱「從一重處斷」之義，應係以法
    定刑之輕重為標準，即以某一罪之法定刑，依刑法第35條之
    規定，與他罪名之法定刑比較，從法定刑較重之罪名處斷，
    而刑法第216條、第220條第1項、第210條之行使偽造準私文
    書罪，其法定刑為5年以下有期徒刑，刑法第339條第1項之
    詐欺取財罪，其法定本刑則為5年以下有期徒刑、拘役或科
    或併科1000元以下罰金，二罪之法定最重主刑同為有期徒刑
    5年，故應依刑法第35條第3項各款標準定其輕重，依其第1
    款之標準，有選科主刑者與無選科主刑者，以無選科主刑者
    為重，刑法第339條第1項之詐欺取財罪得選科主刑有期徒刑
    、拘役或罰金，而刑法第216條、第220條第1項、第210條之
    行使偽造準私文書罪主刑僅得科有期徒刑，故依刑法第35
    條第3項第1款，應以刑法第216條、第220條第1項、第210條
    之行使偽造準私文書罪為重，原審判決認依刑法第35條第3
    項第2款比較其輕重，應論以較重之第339條第1項之詐欺取
    財罪，容有未洽。(二)按犯最重本刑為5年以下有期徒刑以下
    之刑之罪，依本條例規定減為6月以下有期徒刑、拘役者，
    應於為減刑裁判時，併諭知易科罰金折算之標準，中華民國
    九十六年罪犯減刑條例第9條定有明文，又於94年1月7日刑
    法修正施行前犯併合處罰數罪中之一罪，且該數罪均符合第
    41條第1項得易科罰金之規定者，適用90年1月5日修正之刑
    法第41條第2項規定，刑法施行法第3條之1第3項亦定有明文
    。本件原判決認被告癸○○犯詐欺取財罪，處有期徒刑6月
    ，減為有期徒刑3月、連續詐欺取財罪，處有期徒刑8月，減
    為有期徒刑4月、詐欺取財罪，處有期徒刑6月，減為有期徒
    刑3月、詐欺取財罪，處有期徒刑6月，減為有期徒刑3月，
    應執行有期徒刑10月，被告陳慧卿犯連續詐欺取財罪，處有
    期徒刑1年，減為有期徒刑6月、詐欺取財罪，處有期徒刑6
    月，減為有期徒刑3月、詐欺取財罪，處有期徒刑6月，減為
    有期徒刑3月、詐欺取財罪，處有期徒刑6月，減為有期徒刑
    3月，應執行有期徒刑1年，被告癸○○、陳慧卿分別所犯4
    罪，均係最重本刑為5年以下有期徒刑以下之刑之罪，於各
    罪減刑後，亦均在有期徒刑6月以下，原審漏未適用中華民
    國九十六年罪犯減刑條例第9條、修正前、後刑法第41條第1
    項之規定，併諭知易科罰金折算之標準，於法不合，又被告
    癸○○所犯連續詐欺取財罪（應論行使偽造私文書罪）、被
    告陳慧卿所犯連續詐欺取財罪（應論連續行使偽造私文書罪
    ），均係於刑法修正施行前所為，原審所定應執行之刑雖均
    逾6月，依刑法施行法第3條之1第3項仍應依修正前刑法第41
    條第2項之規定，諭知易科罰金之折算標準，原審未諭知易
    科罰金之折算標準，亦有未當。(三)刑法第51條修正前規定：
    「數罪併罰，分別宣告其罪之刑，依左列各款定其應執行者
    ：」其中第5款規定：「宣告多數有期徒刑者，於各刑中之
    最長期以上，各刑合併之刑期以下，定其刑期。但不得逾二
    十年。」，修正後刑法第51條第5款規定：「宣告多數有期
    徒刑者，於各刑中之最長期以上，各刑合併之刑期以下，定
    其刑期。但不得逾三十年。」，此為影響被告刑罰之法律效
    果，是有就新舊法比較之必要。又裁判確定前犯數罪，其中
    一罪在新法施行前者，亦同（參考最高法院95年5月23日刑
    事庭第8次會議決議意旨），本件被告癸○○就事實欄二所
    犯之行使偽造準私文書罪、被告陳慧卿就事實欄三所犯之連
    續行使偽造準私文書罪，均係在新法施行前，依刑法第2條
    第1項之規定比較結果，修正後刑法並非較有利於行為人，
    故被告2人定執行刑部分仍應依修正前之刑法第51條第5款，
    定其應執行之刑，原審判決適用現行刑法第51條第5款定其
    應執行刑，亦有不合。(四)按犯罪所生危險或損害及被告犯罪
    後之態度為科刑應審酌之事項，刑法第57條定有明文，被告
    陳慧卿於本院審理期間已與被害人癸○○、庚○○、丙○○
    、戊○○、洪麗華、黃阿國（丑○○）、壬○○（午○○）
    、卯○○、子○○、柯淑雲、巳○○、莊富中、莊謦如（即
    互助會名冊中之莊慶如、莊倩如）等多人達成和解賠償損害
    ，有和解書多紙在卷可參，又被告陳慧卿就其在會首為癸○○之Ａ合會，冒用他人名義參加及冒標會款，固已與癸○○
    達成和解，有和解書1份附於檢察署95年度他字第891號偵查
    卷可佐，惟被告陳慧卿未為金錢賠償，經被告癸○○陳述在
    卷，而為被告陳慧卿所不否認，審酌上情，原審判決之量刑
    ，現觀之自稍有過重，被告陳慧卿上訴意旨指摘於此，非無
    理由。(五)冒名標會之標單上之署押，既係被告2人所分別偽
    造，則該等標單雖未扣案，惟無事證證明已滅失，而其中所
    偽造之署押，依刑法第219條之規定，仍應予以沒收，原審
    均未宣告沒收，亦於法有違，被告癸○○上訴認原審量刑過
    重，固無理由，然原審判決既有如上瑕疵及量刑失衡之處，
    即屬無可維持，應由本院予以撤銷改判。爰審酌被告2人犯
    罪之動機、目的、手段，所致損害等一切情狀，分別就各罪
    量處如主文第2、3項所示之刑，又被告2人本件犯罪均於96
    年4月24日以前，合於中華民國96年罪犯減刑條例第2條第1
    項第3款應予減其刑期2分之1之規定，爰就其宣告刑均予以
    減刑，併諭知易科罰金之折算標準，復均依修正前刑法第51
    條第5款定其應執行之刑，次依中華民國刑法施行法第3條之
    1第3項規定，就所定之應執行刑，諭知易科罰金之折算標準
    ，並依「法院辦理九十六年減刑條例案件應行注意事項」第
    34點之規定，擇最有利於行為人之折算標準訂之，以示懲儆
    。又刑法易科罰金之規定亦經修正，並於95年7月1日施行，
    修正前刑法第41條第1項前段規定：「犯最重本刑為五年以
    下有期徒刑以下之刑之罪，而受六個月以下有期徒刑或拘役
    之宣告，因身體、教育、職業、家庭之關係或其他正當事由
    ，執行顯有困難者，得以一元以上三元以下折算一日，易科
    罰金。」，此折算標準並應適用修正前罰金罰鍰提高標準條
    例第2條規定，就其原定數額提高為100倍折算1日，亦即被
    告癸○○為事實欄二、被告陳慧卿為事實欄三之行為時之易
    科罰金折算標準，應以銀元100元以上300元以下之數額折算
    1日，經換算為新臺幣，則應以新臺幣300元以上900元以下
    折算1日。惟95年7月1日施行之刑法第41條第1項前段規定：
    「犯最重本刑為五年以下有期徒刑以下之刑之罪，而受六個
    月以下有期徒刑或拘役之宣告者，得以新臺幣一千元、二千
    元或三千元折算一日，易科罰金」，於同日並廢除罰金罰鍰
    提高標準條例第2條之規定，亦即係以新臺幣1000元、2000
    元或3000元折算1日，比較之下，修正後之規定顯非較有利
    於行為人，依修正後刑法第2條第1項前段規定，舊法時期所
    犯易科罰金部分應適用行為時法，爰依修正前刑法第41條第
    1項前段、修正前罰金罰鍰提高標準條例第2條規定，併諭知
    事實欄二、三部分犯行對被告2人所宣告之刑易科罰金之折
    算標準。至事實欄四部分犯行所宣告之刑，則應依現行刑法
    第41條第1項前段規定，諭知易科罰金之折算標準，附此說
    明。被告癸○○於標單上偽造「巳○○」、「辛○○」、「
    陳慧卿」及「劉明煌」之署押，被告陳慧卿於標單上偽造「
    庚○○」、「丙○○」、「戊○○」、「柯倩如」、「巳○○」、「莊倩如」、「柯淑雲」、「吳麗芬」之署押各1枚
    ，該等標單固未扣案，然上述署押仍應依刑法第219條之規
    定，併予諭知沒收。
六、不另為無罪之諭知：
  (一)公訴意旨另以(一)被告癸○○於附表Ａ合會所示，在94年7月
    12 日以自任會首收取借款為由，詐取會款而於95年10月起
    倒會，積欠活會會員會款：1.丑○○15萬。2.己○○15萬。
    3.甲○○15萬。而認此部分行為涉犯刑法339條第1項之詐欺
    取財罪等情（即起訴書附表一編號1、3所示之部分）。(二)被
    告癸○○、陳慧卿2人分別於Ｅ合會及Ｆ合會所示（各3次）
    ，於標取會款後，均於95年10月份起拒不繳付死會之會款，
    認被告2人於各該次之標取會款之行為均係涉犯339條第1項
    之詐欺取財罪等情。
  (二)訊之被告癸○○對於Ａ合會因倒會積欠活會會員之會款、Ｅ
    及Ｆ合會標取會款後自95年10月份起未繳付死會會款；被告
    陳慧卿對於Ｅ及Ｆ合會標取會款後自95年10月份起未繳付死
    會會款之客觀事實，於原審及本院均坦承不諱，惟查：
  1.被告癸○○於94年7月召集Ａ合會而收取會款之後，該合會
    持續進行至95年10月始中斷，上開期間被告均有按月支付其
    死會會款予各該月標得會款之人，上開期間長達14月之久，
    顯係被告嗣後財務狀況惡化而不能持續進行合會，故難認被
    告癸○○於起會之初，主觀上即存有不法所有之意圖，亦難
    認其當初之起會行為係屬詐騙手段。
  2.被告癸○○於94年1月（應係95年1月）得標，被告陳慧卿於
    93年12月（應係94年12月）得標，被告癸○○、陳慧卿均自
    95年10月起拒不繳納死會會款，業據Ｅ合會之會首午○○於
    警詢時指述明確，並有互助會單影本可佐；被告癸○○分別
    於94年3月、同年7月得標，被告陳慧卿分別於93年12月、94
    年2月得標，被告癸○○、陳慧卿均自95年10月12日起拒不
    繳納死會會款，亦據Ｆ合會之會首丑○○於警詢時指述明確
    ，並有互助會單影本可佐；由上觀之，被告癸○○分別於94
    年3月、同年7月（Ｆ合會）、95年1月（Ｅ合會），共3度標
    取會款，其繳付各該死會會款分別長達18月、14月、8月；
    被告陳慧卿分別於94年12月（Ｅ合會）、93年12月、94年2
    月（Ｆ合會），共3度標取會款，其亦繳付各該死會會款分
    別長達9月、21月、19月，顯係被告2人嗣後各因財務狀況惡
    化而不能持續繳付各該死會之會款，故難認被告2人於標取
    會款之時，主觀上即存有不法所有之意圖，亦難認其當初之
    標會行為係屬詐騙手段。
  3.合上所述，被告2人雖分別坦承此部分自任會首而嗣後倒會
    、或參加他人互助會標取會款後未繳付全部死會會款之客觀
    事實等情，本院仍認上揭起訴意旨所指部分，不成立詐欺取
    財罪名。又被告癸○○、陳慧卿此部分行為，檢察官認與前
    揭經論罪科刑之詐欺取財犯行，顯均係基於一個概括之犯意
    反覆為之，應視為包括上的一行為，而僅論以一罪，爰均不
    另為無罪之諭知，併予敘明。
據上論結，應依刑事訴訟法第369條第1項前段、第364條、第29
9條第1項前段，刑法第2條第1項、第216條、第220第1項、第210
條、第339條第1項、第55條前段、第41條第1項前段、第219條，
94年2月2日修正公布前刑法第56條、第55條、第41條第1項前段
、第51條第5款，刑法施行法第1條之1第1項、第2項前段、第3條
之1第3項，修正前罰金罰鍰提高標準條例第2條，現行法規所定
貨幣單位折算新臺幣條例第2條，中華民國九十六年罪犯減刑條
例第2條第1項第3款、第7條、第9條，判決如主文。
本案經檢察官王秀雄到庭執行職務。
中    華    民    國    97    年    10    月    2     日
            刑事第一庭  審判長法  官  陳  紀  綱
                              法  官  張  智  雄
                              法  官  姚  勳  昌
上列正本證明與原本無異。
如不服本判決應於收受送達後十日內向本院提出上訴書狀，其未
敘述上訴之理由者並得於提起上訴後十日內向本院補提理由書（
均須按他造當事人之人數附繕本）。
                              書記官  吳  宗  玲
中    華    民    國    97    年    10    月    2     日
附表：
Ａ合會：
會    首：癸○○
本會期間：自94年7月12日起至96年1月12日止，共19會。
標會期間：每月12日中午12點30分
標會地點：病歷室
標    金：每會新臺幣1萬元（底標800元）
┌──┬─────┬──────┬──────────────┬─────┐
│編號│犯罪行為人│時        間│犯       罪       方      式│ 犯罪地點 │
├──┼─────┼──────┼──────────────┼─────┤
│    │  癸○○  │95年8月12日 │冒用巳○○之名義填寫『巳○○│苑裡李綜合│
│ 1. │          │ （第2會）  │標900』之標單，向會員詐取會 │醫院病歷室│
│    │          │            │會款約15萬元。              │          │
├──╪═════╪══════╪══════════════╪═════╡
│    │  陳慧卿  │94年間      │冒用『庚○○』之名義參加，並│ 同上     │
│ 2. │          │            │填寫約1000元金額之標單詐標會│          │
│    │          │            │款約18萬元。                │          │
├──┼─────┼──────┼──────────────┤          │
│    │  陳慧卿  │94年間      │冒用『丙○○』之名義參加，並│          │
│ 3. │          │            │填寫約800元金額之標單詐標會 │          │
│    │          │            │款約18萬元。                │          │
├──┼─────┼──────┼──────────────┤          │
│    │  陳慧卿  │94年11月12日│冒用『戊○○』之名義參加，並│          │
│ 4. │          │（第5會）   │填寫約1000元金額之標單詐標會│          │
│    │          │            │款約18萬元。                │          │
├──┼─────┼──────┼──────────────┤          │
│    │  陳慧卿  │95年1月12日 │冒用『柯倩如』之名義參加，並│          │
│ 5. │          │ （第7會）  │填寫約1000元金額之標單詐標會│          │
│    │          │            │款約15萬元。                │          │
└──┴─────┴──────┴──────────────┴─────┘
Ｂ合會：
會    首：癸○○
本會期間：自95年5月20日起至96年3月20日，共11會
標會期間：每月20日中午12：30分
標會地點：病歷室
標    金：每會新臺幣1萬元（底標600元）
┌──┬─────┬──────┬──────────────┬─────┐
│編號│犯罪行為人│時        間│犯      罪       方      式 │ 犯罪地點 │
├──┼─────┼──────┼──────────────┼─────┤
│ 1. │  癸○○  │95年5月20日 │明知自己財務狀況惡化，仍以起│苑裡李綜合│
│    │          │  （首會）  │會為由向會員騙取會款，接著於│醫院病歷室│
│    │          │            │第2至第4會均分別冒名標會（即│          │
│    │          │            │編號2.、3.、4.，以上三事實均│          │
│    │          │            │另行論罪）而未繳付任何死會會│          │
│    │          │            │款，旋於第6會即同年10月倒會 │          │
│    │          │            │，共詐取會款：              │          │
│    │          │            │1.李森興（丑○○）1萬元。   │          │
│    │          │            │2.辰○○1萬元。             │          │
│    │          │            │                            │          │
├──┼─────┼──────┼──────────────┤          │
│ 2. │  癸○○  │95年6月20日 │冒用辛○○名義參加並填寫『柯│          │
│    │          │ （第2會）  │賢宗600元』標單詐取會款13萬4│          │
│    │          │            │千元。                      │          │
├──┼─────┼──────┼──────────────┤          │
│ 3. │  癸○○  │95年7月20日 │冒用陳慧卿名義參加並填寫『陳│          │
│    │          │ （第3會）  │慧卿600元』標單詐取會款13萬4│          │
│    │          │            │千元。                      │          │
├──┼─────┼──────┼──────────────┤          │
│ 4. │  癸○○  │95年8月20日 │冒用劉明煌名義參加並填寫『劉│          │
│    │          │ （第4會）  │明煌600元』標單詐取會款13萬4│          │
│    │          │            │千元。                      │          │
└──┴─────┴──────┴──────────────┴─────┘
Ｃ合會：
會    首：陳慧卿
一、本會期間：自94年1月20日起至95年10月20日止，共22會。
二、標會期間：每月20日晚上八點
三、地    點：台中縣大甲鎮○○路17巷3之1號
四、會費金額：每月兩萬，採內標制，底標1000元。
┌─────┬──────┬──────────────┬─────┐
│犯罪行為人│時        間│犯      罪       方      式 │ 犯罪地點 │
├─────┼──────┼──────────────┼─────┤
│  陳慧卿  │95年初      │冒用『巳○○』之名義參加後，│同上揭標會│
│          │            │填寫不詳金額之標單予以冒標，│地點      │
│          │            │冒標得款金額42萬。          │          │
└─────┴──────┴──────────────┴─────┘
Ｄ合會：
會    首：陳慧卿
一、本會期間：自95年6月15至96年11月15日止，共18會。
二、標會期間：每月15日下午1：00整
三、會費金額：壹萬元，採內標制，底標800元。
四、地    點：苑裡客庄里74之12號自宅
┌──┬─────┬──────┬──────────────┬─────┐
│編號│犯罪行為人│時        間│犯      罪       方      式 │ 犯罪地點 │
├──┼─────┼──────┼──────────────┼─────┤
│ 1. │  陳慧卿  │95年6月15日 │明知自己財務狀況惡化，仍以起│同上揭標會│
│    │          │ （首會）   │會為由，向會員騙取會款，接著│地點      │
│    │          │            │於第2至第4會均冒名標會（即編│          │
│    │          │            │號2.、3.、4.，以上三事實均另│          │
│    │          │            │行論罪）而未繳付任何死會會款│          │
│    │          │            │，旋於第5會即同年10月倒會， │          │
│    │          │            │共詐取會款：                │          │
│    │          │            │1. 黃阿國（丑○○）1萬。2.梁│          │
│    │          │            │予馨（午○○）1萬。3.卯○○1│          │
│    │          │            │萬。4.子○○1萬。           │          │
├──┼─────┼──────┼──────────────┤          │
│ 2. │  陳慧卿  │95年7月15日 │冒用『莊倩如』之名義參加，並│          │
│    │          │ （第2會）  │填寫800 元之標單詐標會款約10│          │
│    │          │            │萬元。                      │          │
├──┼─────┼──────┼──────────────┤          │
│ 3. │  陳慧卿  │95年8月15日 │冒用『柯淑雲』之名義參加，並│          │
│    │          │ （第3會）  │填寫1400元之標單詐標會款約10│          │
│    │          │            │萬元。                      │          │
├──┼─────┼──────┼──────────────┤          │
│ 4. │  陳慧卿  │95年9月15日 │冒用『吳麗芬』之名義參加，並│          │
│    │          │ （第4會）  │填寫1800元之標單詐標會款約7 │          │
│    │          │            │萬元。                      │          │
└──┴─────┴──────┴──────────────┴─────┘
Ｅ合會
會    首：午○○
本會期間：自94年11月10日至96年3月10日，共18會。
標會期間：每月10日20：00分
標會地點：苗栗縣苑裡鎮房裡里13鄰北房9-26號
標    金：每會新臺幣1萬元（底標800元）
┌────┬──────┬──────────────┬──────┐
│會    員│時        間│犯      罪       方      式 │ 地      點 │
├────┼──────┼──────────────┼──────┤
│1.陳慧卿│94年12月10日│於第1期得標後向會首收取會款 │苗栗縣苑裡鎮│
│        │            │138250元，嗣自95年10月起，即│房裡里13鄰北│
│        │            │拒不繳付死會會款。          │房9-26號    │
╞════╪══════╪══════════════╪══════╡
│2.癸○○│95年1月10日 │於第2期得標後向會首收取會款 │苗栗縣苑裡鎮│
│        │            │148250，嗣自95年10月12日起，│房裡里13鄰北│
│        │            │即拒不繳付死會會款。        │房9-26號    │
└────┴──────┴──────────────┴──────┘
Ｆ合會：
會    首：丑○○
本會期間：自93年11月10日至96年10月10日止
標會期間：每月10日中午12：00門診二診開標
會費金額：每月新臺幣1萬元、採內標制、底標800元
┌────┬────┬──────┬─────────────┐
│會    員│時    間│地       點 │ 犯     罪      方      式│
├────┼────┼──────┼─────────────┤
│1.癸○○│94年3月 │苑裡李綜合醫│於第5期得標並取得會款後， │
│        │10 日   │院門診二診室│自95年10月12日起即拒不繳付│
│        │        │            │死會會款。                │
├────┼────┼──────┼─────────────┤
│2.癸○○│94年7月 │同上        │於第9期得標並取得會款後， │
│        │10日    │            │自95年10月12日起即拒不繳付│
│        │        │            │死會會款。                │
╞════╪════╪══════╪═════════════╡
│3.陳慧卿│93年12月│同上        │於第2期得標並取得會款後， │
│        │10日    │            │自95年10月12日起即拒不繳付│
│        │        │            │死會會款。                │
├────┼────┼──────┼─────────────┤
│4.陳慧卿│94年2月 │同上        │於第4期得標並取得會款後， │
│        │10日    │            │自95年10月12日起即拒不繳付│
│        │        │            │死會會款。                │
└────┴────┴──────┴─────────────┘


司法院資訊處製作；財團法人民間司法改革基金會備份。
